ACORDAO-COMPLETO-2425491

ACÓRDÃO 8956/2020 ATA 29/2020 - SEGUNDA CÂMARA

VISTOS, relatados e discutidos estes autos de concessões de reformas militares do Comando da Aeronáutica;
ACORDAM os Ministros do Tribunal de Contas da União, reunidos em sessão da Segunda Câmara, diante das razões expostas pelo Relator, com fundamento no art. 71, inciso III, da Constituição Federal e nos arts. 1º, inciso V, 39, inciso II, e 45 da Lei 8.443/1992, em:
9.1. considerar legais:
9.1.1 os atos de concessão de reforma militar do Sr. Jorge Luiz Alves De Souza (XXX.185.729-XX) (peça 3) , do Sr. Cezar Romero da Costa (XXX.391.698-XX) (peça 6) e do Sr. Carlos Cesar Silva De Melo (XXX.305.167-XX) (peça 8) , ordenando seus respectivos registros;
9.1.2 o ato de alteração da concessão de reforma militar do Sr. Getúlio Miranda Silva (XXX.401.067-XX) (peça 4) , dando-lhe registro;
9.2. considerar prejudicado, por perda de objeto, o ato de alteração da concessão de reforma militar do Sr. Jose Barbosa da Mota (XXX.080.493-XX) (peça 7) ;
9.3. destacar o ato de alteração da concessão de reforma militar do Sr. Francisco Severino de Franca (XXX.180.848-XX) (peça 9) para processo apartado e análise conjunta com o ato inicial que está na base do e-Pessoal aguardando autuação;
9.4. considerar ilegais:
9.4.1 os atos de alteração das concessões de reforma militar do Sr. Dion de Assis Távora (33902/2019) (peça 2) e do Sr. Januário Sawczuk (35182/2019) (peça 5) , negando-lhes o registro;
9.4.2 o ato de concessão de reforma militar do Sr. Josias Campos de Oliveira (37401/2019) (peça 10) , negando-lhe o registro;
9.5. dispensar o ressarcimento das quantias indevidamente recebidas de boa-fé pelos interessados, consoante o Enunciado 106 da Súmula de Jurisprudência deste Tribunal;
9.6. determinar ao Comando da Aeronáutica, com base no art. 45 da Lei 8.443/1992, que:
9.6.1. faça cessar, no prazo de 15 (quinze) dias, contado a partir da ciência desta deliberação, os pagamentos decorrentes dos atos impugnados, sob pena de responsabilidade solidária da autoridade administrativa omissa, consoante disposto nos arts. 71, inciso IX, da Constituição Federal e 262 do Regimento Interno desta Corte;
9.6.2. dê ciência do inteiro teor deste Acórdão ao Sr. Dion de Assis Távora, ao Sr. Januário Sawczuk e ao Sr. Josias Campos de Oliveira, encaminhando ao TCU, no prazo de 30 (trinta) dias, comprovante da data de ciência pelos interessados, nos termos do art. 4º, § 3º, da Resolução-TCU 170/2004;
9.6.3. proceda a regularização do posto/graduação que serve de base para o cálculo dos proventos das reformas militares do Sr. Dion de Assis Távora, do Sr. Januário Sawczuk e do Sr. Josias Campos de Oliveira;
9.6.4. registre os mais de 5.200 processos sobre o tema em tela no E-Pessoal e obedeça aos prazos previstos na Instrução Normativa - TCU nº 78, de 21 de março de 2018, sob pena de responsabilização do Gestor;
9.7 enviar cópia do presente Acórdão ao Ministério da Defesa e aos Comandos da Aeronáutica, do Exército e da Marinha, informando que a presente deliberação, acompanhada do Relatório e do Voto que a fundamentam, está disponível para a consulta no endereço www.tcu.gov.br/acordaos, além de esclarecer que, caso requerido, o TCU poderá fornecer sem custos as correspondentes cópias, de forma impressa;
9.8. determinar à Sefip que monitore o cumprimento das medidas acima e adote as demais providências pertinentes.

Atos de reforma para fins de análise e julgamento.

Segunda Câmara

Ministério da Defesa - Comando da Aeronáutica.

3. Interessados: Carlos Cesar Silva de Melo (XXX.305.167-XX); Cezar Romero da Costa (XXX.391.698-XX); Dion de Assis Tavora (XXX.320.397-XX); Francisco Severino de Franca (XXX.180.848-XX); Getulio Miranda Silva (XXX.401.067-XX); Januario Sawczuk (XXX.234.357-XX); Jorge Luiz Alves de Souza (XXX.185.729-XX); Jose Barbosa da Mota (XXX.080.493-XX); Josias Campos de Oliveira (XXX.896.587-XX).

13.1. Ministros presentes: Ana Arraes (Presidente), Augusto Nardes e Raimundo Carreiro (Relator).
13.2. Ministros-Substitutos presentes: Marcos Bemquerer Costa e André Luís de Carvalho.

ACORDAO-COMPLETO-2467246

Acórdão de Relação 4838/2021 - Segunda Câmara

Acórdão de Relação

RAIMUNDO CARREIRO

Adoto como parte deste Relatório a instrução elaborada pelo auditor da Secretaria de Fiscalização de Pessoal (Sefip) à peça 32, cuja proposta obteve a concordância do Diretor (peça 33) :
"INTRODUÇÃO
1.	Trata-se de atos de concessão de reforma dos militares supracitados pertencentes ao Comando da Aeronáutica. 
2.	Os atos foram submetidos à apreciação do Tribunal de Contas da União (TCU) para fim de registro, nos termos do art. 71, inciso III, da Constituição Federal. O cadastramento e a disponibilização ao TCU ocorreram por intermédio do Sistema de Apreciação e Registro de Atos de Admissão e Concessões (Sisac) , na forma dos arts. 2o, caput e inciso V, e 4o, caput, da Instrução Normativa - TCU 55/2007.
HISTÓRICO
3.	Os presentes atos foram instruídos pela Sefip e todos receberam parecer pela legalidade, peças 12 e 13.
4.	Por ocasião da análise do Ministério Público junto ao TCU, este se manifestou pela ilegalidade de 03 atos, expressando-se da seguinte forma, peça 14:
7. No que concerne a Dion de Assis Tavora (peça 2) , ele ocupava, na ativa, o posto de Coronel, e foi transferido para a reserva remunerada em 5/7/1991, quando contava com 38 anos, 2 meses e 5 dias de serviço. Em razão disso, os proventos da reserva passaram a ser calculados tendo por referência o posto de Brigadeiro, com fundamento no art. 50, inciso II, da Lei 6.880/1980. O militar foi reformado em 16/3/2003, com proventos calculados com base no mesmo posto. O ato em análise foi editado para majorar os proventos calculados com base no posto de Major-Brigadeiro, por ter sido considerado definitivamente incapaz para o serviço ativo das Forças Armadas em face de invalidez permanente decorrente de doença especificada em lei.
 8. Em relação a Januário Sawczuk  (peça 5) , observa-se que ele ocupava, na ativa, o posto de Coronel, e foi transferido para a reserva remunerada em 30/8/1985, quando contava com 35 anos, 5 meses e 19 dias de serviço. Em razão disso, os proventos da reserva passaram a ser calculados tendo por referência o posto de Brgadeiro, com fundamento no art. 50, inciso II, da Lei 6.880/1980. O militar foi reformado em 1/9/2001, com proventos calculados com base no mesmo posto. O ato em análise foi editado para majorar os proventos calculados com base no posto de Major-Brigadeiro, por ter sido considerado definitivamente incapaz para o serviço ativo das Forças Armadas em face de invalidez permanente decorrente de doença especificada em lei.
 9. Quanto a Josias Campos de Oliveira (peça 10) , verifica-se que ele ocupava, na ativa, o posto de Capitão, e foi transferido para a reserva remunerada em 23/7/1984, quando contava com 30 anos, 2 meses e 25 dias de serviço. Em razão disso, os proventos da reserva passaram a ser calculados tendo por referência o posto de Major, com fundamento no art. 50, inciso II, da Lei 6.880/1980. O militar foi reformado em 24/10/2016 e lhe foi concedido proventos calculados com base no posto de Tenente Coronel, por ter sido considerado definitivamente incapaz para o serviço ativo das Forças Armadas em face de invalidez permanente decorrente de doença especificada em lei. 
10. Ante o exposto, este representante do Ministério Público de Contas da União opina por considerar ilegais os atos de reforma de Dion de Assis Tavora, Januário Sawczuk e Josias Campos de Oliveira (peças 2, 5 e 10) , uma vez que as reformas em análise alcançam dois militares já reformados, além de concederem a todos eles dois postos acima daqueles que ostentavam na atividade, em desacordo com a citada legislação e o paradigmático Acórdão 2225/2019-TCU-Plenário. (Grifo nosso) 
5.	Frente a tal posicionamento do MP junto ao TCU, o Ministro Relator, Exmo. Sr. Raimundo Carreiro, entendeu pertinente oportunizar à unidade jurisdicionada manifestação acerca da matéria a ser apreciada pelo Colegiado, peça 15. Assim, foi realizada comunicação ao Ministro da Defesa, peça 16.
6.	O Ministro da Defesa, por sua vez, solicitou aos Comandos das 03 (três) Forças Armadas que expressassem o entendimento que cada um tinha sobre a matéria, peça 17. Realizada tal consulta e recebida as respostas, o Ministro Relator determinou, por meio do Despacho da peça 17, nova análise por parte desta Sefip, ordem que passa ser comprida a seguir.
EXAME TÉCNICO
7.	Primeiramente, é oportuno traçar um breve histórico sobre o entendimento desta Corte sobre a possibilidade ou não de extensão da majoração de proventos prevista no art. 110 da Lei nº 6.880/80 aos militares reformados:
a) No TC 8.661/92-8, este Tribunal entendeu que: situação de inatividade do militar da reserva remunerada reformado por limite de idade, não sofre solução de continuidade, exceto quanto as condições de mobilização e ressaltando na decisão que: 
Ressaltamos que a expressão "não sofre solução de continuidade" - explicitada as fls. 41 assegura plenamente os direitos adquiridos pelos militares reformados por limite, pois a única diferença entre eles e os da reserva remunerada se prende unicamente às condições de mobilização, de acordo com o texto do art. 107 da Lei nº 6880/80.
Assim, na ocasião, o entendimento desta Corte era de que o tratamento para fins da majoração de proventos prevista no art. 110 da lei 6.880/80 seria o mesmo para militares da ativa, reserva ou reformados.
b) O Acórdão 1987/2010-TCU-Plenário - com esteio no princípio da isonomia - teve por legítima a concessão da vantagem prevista no art. 110, § 1°, da Lei 6.880/1980 a militares já reformados acometidos de doença incapacitante.
8.	Logo, pelo acima exposto o entendimento desta Corte de Contas até o Acordão nº 2.225/19-TCU-Plenário era de que o benefício do art. 110 da Lei 6880/80 poderia atingir militares reformados. 
9.	No que se refere às respostas dos Comandos Militares, passa-se a seguir a análise da argumentação destes:
a)	Comando da Marinha do Brasil
Pela leitura do Parecer n o 07/2006 da Consultoria Adjunta ao Gabinete do Comandante da Marinha do Brasil, peça 17, págs. 04 a 06, verifica-se que o entendimento do Comando da Marinha era pela impossibilidade de extensão, aos militares já reformados, da majoração de proventos previstos no art. 110 da lei 6.8880/80, posição que somente mudou com o advento do Acórdão desta Corte de Contas nos autos do TC n o 866/92-8 julgado por relação (ATA n o 01/96 Sessão 18/01/1996, DOU de 6/2/1996) .
Assim, conclui-se que o entendimento do Comando da Marinha foi desde sempre pela impossibilidade de tal majoração para militares reformados e que a partir de requerimentos de militares reformados frente à decisão deste Tribunal de Contas em prol de militares em situação análoga aos requerentes junto àquele Comando, aquele Comando Militar passou a adotar o novo entendimento desta Corte à época.
b)	Comando da Aeronáutica
A Consultoria Jurídica Adjunta do Comando da Aeronáutica pronunciou-se que a diferenciação de reforma e reserva, como feita pelo Plenário do TCU nos autos do processo que deu causa ao Acórdão no 2.225/19-TCU-Plenário, fere o princípio constitucional da isonomia, pelos seguintes motivos, peça 17, págs. 07 a 14:
1)	Corrobora com posicionamento do Comando-Geral do Pessoal, que ciente do Acórdão nº 2.225/2019, se manifestou por meio do Ofício n° 590/AJU/27626, de 17 de dezembro de 2019 (NUP 67400.015065/2019-36 - Seq. 1) :
2.2 Sobre o primeiro ponto, este Comando-Geral, com a devida vênia, diverge da posição adotada pelo Egrégio Tribunal por entender que fere o Princípio da Isonomia. Não há justificativa plausível para que se faça tal distinção para a concessão do adicional, deferindo-o aos militares da reserva remunerada e negando-o aos militares reformados, visto que a única diferença entre eles seria apenas o fato de que aqueles ainda podem ser convocados a retomar ao serviço ativo, enquanto estes, não mais. Há quatro modalidades de reforma, a saber: por idade (art. 106 da Lei 6.880/80) -por incapacidade para o serviço militar (art. 108 idem) . por invalidez (art. 110) ; e por invalidez, em que a condição clínica do inválido permite a concessão de auxilio invalidez. De notar que nas duas primeiras não há o benefício da concessão de percepção de proventos relativos ao posto imediatamente superior, o que ocorre apenas e tão somente, nas hipóteses dos incisos 1 e II do art. 108 e nas hipóteses de invalidez. Diga-se que a percepção do benefício do posto imediatamente superior não tem o condão de afastar a incidência da hipótese isentiva, em casos de verificação de moléstia grave prevista em lei.
2)	A Assessoria Jurídica informa ainda que: importa esclarecer que conforme informação da Diretoria de Administração do Pessoal, acostada no Oficio n° 2661/SDIP/50403, de 11 de dezembro de 2019 (NUP 67400.015065/2019-36 - Seq. 2 ANEX2) estão pendentes de lançamento no e-pessoal mais de 5.200 (cinco mil e duzentos) processos referentes ao tema, cuja nova interpretação poderá ensejar os correspondentes impactos.  (Grifo nosso) 
c)	Comando do Exército Brasileiro
O Departamento Geral do Pessoal (DGP) pronunciou-se pela Força Terrestre, peça 17, págs. 16 a 23, entende que o parágrafo único do art. 107 da lei n° 6.880/80 ampara a extensão do benefício do art. 110 da mesma Lei aos militares reformados, in verbis:
Lei n° 6.880/80
Art 107. Anualmente, no mês de fevereiro, o órgão competente da Marinha, do Exército e da Aeronáutica organizará a relação dos militares, inclusive membros do Magistério Militar, que houverem atingido a idade-limite de permanência na reserva, afim de serem reformados. 
Parágrafo único. A situação de inatividade do militar da reserva remunerada quando reformado por limite de idade não sofre solução de continuidade, exceto quanto às condições de mobilização. (Grifo nosso) 
Entendendo ainda que no tocante à isonomia:
Ainda, analisando a questão sob o enfoque do princípio da isonomia, entendeu-se que o fator de discriminação eleito (a situação de inatividade do militar, isto é, se está na reserva remunerada ou reformado, sendo que apenas os militares da reserva remunerada vitimados por invalidez seriam beneficiados pelo benefício) , carecia de lógica, no entender do Relator, pois a única distinção entre militares da reserva, acometidos de invalidez, e o militar reformado, que vem a se tornar inválido, seria o momento em que foram vitimados. Haveria de se dar o mesmo tratamento às duas situações, a fim de deixar os militares reformados em pé de igualdade com os demais, desde que enquadrados no mesmo permissivo legal. 
O DGP defende ainda a causa humanitária para a extensão de tal benefício aos militares reformados, segue transcrição:
Noutro giro, o militar da reserva, que restou inválido por força de moléstia incluída no inciso V, obterá os proventos do grau superior, não porque há relação de causa e efeito com o serviço militar, mas sim por razões humanitárias, ante a gravidade da doença. Não há motivo, portanto, em não se estender ao militar reformado em razão dos incisos III ou IV do Art. 108. do E1 os proventos do grau hierárquico imediato, caso se torne inválido pelo mesmo motivo.
Por fim, o Comando do Exército informou que vem observando o novo entendimento constante do Acórdão 2225/2019-TCU-Plenário, relativo aos destinatários do benefício do Art. 110, § 1°, da Lei 6.880/1980, com relação aos atos concessórios a serem apreciados pelo TCU.
10.	Frente a argumentação das três Forças Armadas, esta unidade técnica passa a apresentar seu posicionamento sobre o assunto, ressaltando que nas respostas dos Comandos Militares não foi apresentado nenhum argumento novo que já não tenha sido explorado por ocasião do voto do Ministro Relator, Exmo. Sr. Benjamin Zymler, voto este que embasou e norteou o proferimento do Acórdão nº 2.225/19-TCU-Plenário.
11.	Entretanto, é oportuno ressaltar e reforçar o ponto que se refere ao princípio constitucional da isonomia sobre o assunto em estudo, princípio este que no entendimento dos Comandos da Aeronáutica e do Exército foi desrespeitado. Com o objetivo de contrapor tal afirmativa daqueles Comandos, segue transcrição de trecho do voto sobre o assunto: 
VOTO DO MINISTRO RELATOR
 (...) 
18. Aliás, peço licença para registrar que, embora integre o corpo de ministros desta Corte de Contas há mais de vinte anos, é a primeira vez que me deparo, na condição de relator, com a discussão aqui travada, o que evidencia, a meu ver, o acerto das alterações recentemente promovidas pelo Tribunal na distribuição de processos, sobretudo por proporcionarem aos julgadores - como consequência direta da ampliação do leque de órgãos e assuntos tratados nos feitos que presidem - uma visão mais abrangente e objetiva da administração pública, sob a ótica do controle externo.
19. Pois bem, o Acórdão 1987/2010-TCU-Plenário - com esteio no princípio da isonomia - teve por legítima a concessão da vantagem prevista no art. 110, § 1º, da Lei 6.880/1980 a militares já reformados acometidos de doença incapacitante.
20. Malgrado à época tenha anuído a esse entendimento, desta feita, reexaminando a matéria à luz da jurisprudência que se formou ao longo dos últimos anos em nossas cortes superiores, julgo não haver, no posicionamento sedimentado no âmbito do STJ, nenhum desdouro ao princípio da isonomia, e, ainda que houvesse, não seria dado a este tribunal de contas negar vigência a norma legal expressa para eventualmente prestigiá-lo.
21. De fato, há distinção tão substancial entre os regimes jurídicos aplicáveis, de per si, aos militares da ativa, da reserva e reformados que não se apresenta razoável pretender igualá-los - pela via da hermenêutica - para efeito de concessão de benefícios. Note-se que, no plano remuneratório, o Supremo Tribunal Federal (STF) tem restringido, inclusive, a eficácia de títulos executivos judiciais quando o titular do direito migra da condição de servidor ativo para a de servidor aposentado. No MS 30.725, por exemplo, o Ministro Gilmar Mendes anotou:
"Nesse sentido, a coisa julgada deveria ser invocada, a princípio, para efeitos de pagamento de vencimentos, o que não significa, necessariamente, que essa proteção jurídica se estenda, desde logo, para o cálculo dos proventos, o qual deve ser analisado caso a caso, sob pena de reconhecer-se a perpetuação de um direito declarado a ponto de alcançar um instituto jurídico diverso: o instituto dos proventos. "
22. Ora, o art. 110 do Estatuto dos Militares tem por evidente propósito compensar os militares da ativa que tenham sua carreira precocemente interrompida por infortúnios associados ao cumprimento do dever. A exceção são as enfermidades referidas no inciso V do art. 108, mas mesmo ali se faz inequívoca a intenção do legislador de favorecer o militar vitimado pela interrupção abrupta da carreira.
23. Naturalmente, não há que se falar em interrupção da carreira no caso de militares já reformados.
24. Poder-se-ia até objetar, é verdade, que os militares da reserva, expressamente referidos pela norma, também se encontram, tecnicamente, na situação de inativos. No entanto, insisto, o discrímen entre reserva e reforma é tal que a simples leitura da conceituação dada aos institutos espanca qualquer dúvida a respeito. Eis o que dispõe o art. 3º da Lei 6.880/1980:
"Art. 3° Os membros das Forças Armadas, em razão de sua destinação constitucional, formam uma categoria especial de servidores da Pátria e são denominados militares.
§ 1° Os militares encontram-se em uma das seguintes situações:
a) na ativa:
 (...) 
b) na inatividade:
I - os da reserva remunerada, quando pertençam à reserva das Forças Armadas e percebam remuneração da União, porém sujeitos, ainda, à prestação de serviço na ativa, mediante convocação ou mobilização; e
II - Os reformados, quando, tendo passado por uma das situações anteriores estejam dispensados, definitivamente, da prestação de serviço na ativa, mas continuem a perceber remuneração da União. "
25. Nessa mesma linha, saliento que, em sua redação original, o § 1º do art. 110 do Estatuto dirigia-se unicamente aos militares da ativa. Foi a ocorrência de casos reais de incapacidade - envolvendo reservistas convocados - ocasionada por ferimento ou enfermidade contraída em função do efetivo exercício da atividade militar (incisos I e II do art. 108) que motivou o legislador a lhes estender o benefício. Reproduzo a exposição de motivos que fundamentou a alteração:
"Excelentíssimo Senhor Presidente da República,
O militar da ativa julgado incapaz definitivamente, por um dos motivos constantes dos itens I e II do art. 108, da Lei nº 6.880/80, Estatuto dos Militares, é reformado com a remuneração do grau hierárquico imediato ao que possuir na ativa, de acordo com o art. 110 do mesmo Estatuto.
O militar da reserva remunerada julgado incapaz definitivamente por um dos motivos constantes dos itens I e II do citado art. 108 vem sendo reformado com a remuneração correspondente ao seu grau hierárquico.
A situação configura uma abrangência incompleta e injusta da lei cuja correção ora submeto à elevada apreciação de Vossa Excelência. "
26. Portanto, a não concessão da vantagem aos militares já reformados não foi um mero descuido da lei; tampouco representa, sob qualquer enfoque que se considere, ofensa ao princípio da isonomia.
27. De toda sorte, mesmo que assim não fosse, de modo algum seria dado ao intérprete substituir-se ao legislador no disciplinamento da matéria. É o que estabeleceu o STF, em 2014, por meio da Súmula Vinculante 37, de observância obrigatória pelos órgãos do Poder Judiciário e por toda a administração pública (cf. art. 103-A da Constituição Federal) :
"Não cabe ao Poder Judiciário, que não tem função legislativa, aumentar vencimentos de servidores públicos sob o fundamento de isonomia. "
12.	Assim, pelo acima exposto, esta Unidade Técnica corrobora com o entendimento expresso pelo Ministro Relator e pelo expresso no Acórdão 2225/19, entendendo que o novo posicionamento desta Corte não fere o princípio constitucional da isonomia, uma vez que militares da ativa, reserva e reforma se encontram em situações distintas. É oportuno informar ainda que tal entendimento já se encontra pacificado no Poder Judiciário, na figura do Superior Tribunal de Justiça - STJ - (REsp 1784347/RS, Rel. Min. Herman Benjamin, Segunda Turma, julgado em 2/4/2019, DJe de 23/4/2019, REsp 1.340.075/CE, Rel. Min. Castro Meira, Segunda Turma, julgado em 9/4/2013, DJe de 15/4/2013, AgRg nos EDcl no Recurso Especial 966.142/RJ, Rel. Min. Marco Aurélio Bellizze, Quinta Turma, julgado em 26/2/2013, DJe de 5/3/2013) .
13.	Outro ponto relevante a ser considerado, é que com o passar do tempo e consequente avanço da idade, todos os militares reformados inicialmente por limite de idade (não mais mobilizáveis) seriam atingidos por pelo menos um dos motivos incapacitantes (ferimentos, enfermidade, doenças) que lhes daria direito à majoração prevista no art. 110 de Lei 6880/80, assim sendo não haveria razão de ser da distinção realizada no texto da lei quanto a que militares este artigo se destina.
14.	No que se refere aos atos em análise no presente processo, os atos reforma de Dion de Assis Távora, Januário Sawczuk e Josias Campos de Oliveira, encontram-se em desacordo com o Acórdão n o 2.225/19, conforme do MP junto ao TCU, peça 15, sendo oportuno ressalta que no ato de Josias Campos de Oliveira depreende-se que a informação de reforma inicial "por incapacidade" está errada, uma vez que, conforme letra "c" do inciso I do art. 106 da Lei n o 6880/80, o militar atingiu o limite de permanência na reserva em 1996, ano do seu aniversário de 60 anos (21/05/96) , devendo ter sido reformado por limite de idade nesta data, mas o aludido ato não foi registrado junto ao TCU. Logo, a reforma apresentada no ato (24/10/2016) é uma alteração da reforma inicial por idade e não uma reforma inicial por incapacidade, constituindo afronta ao Acordão n o 2225/19.
15.	Finalizando, é pertinente que seja determinada a remessa imediata, por parte do Comando da Aeronáutica, de mais de 5.200 (cinco mil e duzentos) processos referentes ao tema pendentes de lançamento no E-Pessoal, informação presente na peça 17, pág. 13, uma vez que tal fato caracteriza descumprimento à Instrução Normativa - TCU nº 78, de 21 de março de 2018, que em seu artigo 7º que prevê o prazo de 90 dias para registro de tais atos no E-Pessoal, in verbis:
Da Atuação do Órgão de Pessoal
Art. 7º As informações pertinentes aos atos de admissão e de concessão deverão ser cadastradas no e-Pessoal para fins de exame e registro no prazo de 90 (noventa) dias, contados: 
I - da data de sua publicação ou, em sendo esta dispensada, da data de assinatura do ato; 
II - da data do efetivo exercício do cargo pelo interessado, nos casos de admissão de pessoal; 
III - da data do apostilamento, no caso de alteração.
CONCLUSÃO 
16.	A abrangência e a profundidade das verificações levadas a efeito fundamentam convicção de legalidade dos atos do presente processo, com exceção para os atos reforma de Dion de Assis Távora, Januário Sawczuk e Josias Campos de Oliveira (peças 2, 5 e 10) , uma vez que as reformas em análise alcançam militares já reformados, além de concederem a todos eles dois postos acima daqueles que ostentavam na atividade, em desacordo com a citada legislação e o paradigmático Acórdão 2225/2019-TCU-Plenário.
PROPOSTA DE ENCAMINHAMENTO
17.	Ante o exposto, com fundamento nos arts. 71, inciso III, da Constituição Federal, 1o, inciso V, e 39, inciso II, da Lei 8.443/1992 e 260, § 1o, do Regimento Interno do Tribunal de Contas da União, propõe-se: 
a. considerar legais os atos de reforma de interesse dos Srs. Jorge Luiz Alves De Souza, XXX.185.729-XX; Getúlio Miranda Silva, XXX.401.067-XX; Cezar Romero da Costa, XXX.391.698-XX; Jose Barbosa da Mota, XXX.080.493-XX; Carlos Cesar Silva De Melo, XXX.305.167-XX; Francisco Severino De Franca, XXX.180.848-XX, ordenando seus registros;
b. considerar ilegais os atos de alteração de reforma de interesse dos Srs. Dion de Assis Távora (33902/2019) , Januário Sawczuk (35182/2019) e Josias Campos de Oliveira (37401/2019) , recusando seus registros;
b.1. Dispensar o ressarcimento das quantias indevidamente recebidas, em boa-fé, pelos interessados, consoante o Enunciado 106 da Súmula de Jurisprudência deste Tribunal;
c. Determinar ao Comando do Exército que:
c.1. Faça cessar, no prazo de 15 (quinze) dias, contado a partir da ciência desta deliberação, os pagamentos decorrentes do ato impugnado, sob pena de responsabilidade solidária da autoridade administrativa omissa, consoante disposto nos arts. 71, inciso IX, da Constituição Federal e 262 do Regimento Interno desta Corte;
c.2. Dê ciência do inteiro teor desta deliberação aos Srs. Dion de Assis Távora, Januário Sawczuk e Josias Campos de Oliveira, alertando-os de que o efeito suspensivo proveniente da interposição de eventuais recursos, caso não providos, não o exime da devolução dos valores indevidamente percebidos após a notificação;
c.3. Envie a esta Corte de Contas, no prazo de 30 (trinta) dias, por cópia, comprovante de que os Srs. Dion de Assis Távora, Januário Sawczuk e Josias Campos de Oliveira tiveram ciência desta deliberação;
d. Dar ciência desta deliberação ao Ministério da Defesa e aos Comandos da Aeronáutica, do Exército e da Marinha;
e. Determinar ao Comando da Aeronáutica que registre os mais de 5.200 processos sobre o tema em tela no E-Pessoal e obedeça aos prazos previstos na Instrução Normativa - TCU nº 78, de 21 de março de 2018, sob pena de responsabilização do Gestor; e
f. Determinar à Sefip que monitore o cumprimento das medidas acima e adote as demais providências pertinentes."
2.	O Ministério Público junto ao TCU (MP/TCU) , representado pelo Procurador Rodrigo Lima, assim se manifestou, em seu parecer à peça 45:
"Trata-se de processo consolidado com 9 atos de reforma concedidas pelo Ministério da Defesa - Comando da Aeronáutica.
2.	Em sua instrução inicial no processo, emitida em 13/8/2019, a Secretaria de Fiscalização de Pessoal (Sefip) propôs a legalidade e registro dos atos (peças 12-13) .
3.	Na primeira manifestação deste representante do Ministério Público de Contas da União, apresentamos proposta de ilegalidade e negativa de registro dos atos às peças 2, 5 e 10, considerando a evolução da jurisprudência do TCU, consubstanciada no Acórdão 2.225/2019, proferido na sessão do Plenário de 18/9/2019, ao tempo em que anuímos à proposta da Sefip pela legalidade e registro dos demais atos, nos seguintes termos (peça 14) :
10. Ante o exposto, este representante do Ministério Público de Contas da União opina por considerar ilegais os atos de reforma de Dion de Assis Tavora, Januário Sawczuk e Josias Campos de Oliveira (peças 2, 5 e 10) , uma vez que as reformas em análise alcançam dois militares já reformados, além de concederem a todos eles dois postos acima daqueles que ostentavam na atividade, em desacordo com a citada legislação e o paradigmático Acórdão 2225/2019-TCU-Plenário.
11. Ressalte-se que os referidos atos foram enviados ao TCU em 2019, de modo que podem ser apreciados sem a necessidade de prévia oitiva dos interessados, nos termos do Acórdão 587/2011-TCU-Plenário.
12. Por fim, quanto aos demais atos, acolhemos a proposta apresentada pela Unidade Técnica de legalidade e registro.
4.	Todavia, ao analisar o processo, o relator julgou pertinente oportunizar ao Ministério da Defesa manifestação acerca da matéria, concedendo-lhe o prazo de quinze dias, com fundamento no art. 157 do Regimento Interno do TCU (peça 15) .
5.	Após o pronunciamento da unidade jurisdicionada (peça 17) , o relator restituiu os autos à Sefip, para análise da matéria à luz dos novos elementos juntados aos autos, além de determinar (peça 18) :
 (...) que seja enviada cópia do presente Despacho ao Ministro de Estado da Defesa, informando que, caso entenda necessário apresentar informações adicionais, fica o prazo prorrogado por 30 (trinta) dias, nos termos do parágrafo único do art. 183 do RI/TCU, adicionalmente à disposição da Portaria TCU 61/2020, que dispôs sobre a suspensão dos prazos processuais no âmbito do TCU em virtude da pandemia do Novo Coronavirus (Covid-19) .
9. Por fim, vencido o prazo ora prorrogado, determino que o processo retorne a este Gabinete via Ministério Público junto ao TCU. 
6.	Em sua nova análise, a Sefip entendeu que as informações e argumentos trazidos aos autos não têm o condão de alterar o entendimento do Tribunal firmado no Acórdão 2225/2019-TCU-Plenário (peças 32-33) . Além disso, concordou com a proposta deste representante do Ministério de Público de Contas da União pela ilegalidade e negativa de registro dos atos de Dion de Assis Távora, Januário Sawczuk e Josias Campos de Oliveira (peças 2, 5 e 10) .
7.	Por fim, considerando a informação da Consultoria Jurídica Adjunta do Comando da Aeronáutica, NOTA nº 00037/2020/COJAER/CGU/AGU, de que "estão pendentes de lançamento no e-Pessoal mais de 5.200 (cinco mil e duzentos) processos referentes ao tema" (peça 17, p. 13) , a Sefip apresenta proposta de determinação ao Comando da Aeronáutica para que cadastre todos esses atos no e-Pessoal obedecendo aos prazos previstos na Instrução Normativa-TCU 78/2018, sob pena de responsabilização do gestor (peça 32) .
II
8.	De fato, os documentos juntados aos autos na peça 17 e os argumentos neles contidos não são suficientes para alterar o juízo firmado por meio do Acórdão 2225/2019-TCU-Plenário, de que não há embasamento legal para o cálculo dos proventos de reforma tendo por referência dois postos acima daquele ostentado pelo militar na atividade, em face do que dispõem os artigos 50, 108 e 110 da Lei 6.880/1980, já minuciosamente analisados no voto condutor da referida deliberação.
9.	Da leitura daqueles dispositivos, observa-se que o benefício de proventos calculados sobre o posto hierárquico imediato, seja em consequência de transferência para a inatividade contando com mais de 30 anos de serviço, conforme dispõe o art. 50 da Lei 6.880/1980, seja pelo motivo de o militar ter sido considerado incapaz definitivamente para o serviço, conforme art. 110 da mesma lei, somente pode ser calculado com base no soldo correspondente ao grau hierárquico imediato ao que possuir ou que possuía na ativa, não alcançando militar já reformado.
10.	Ademais, esse novo entendimento do Tribunal, inaugurado pelo Acórdão 2225/2019-TCU-Plenário, está em consonância com a jurisprudência do Superior Tribunal de Justiça (STJ) consoante demonstrado em nosso parecer inicial à peça 14.
11.	Desse modo, reiteramos a proposta de apreciação pela ilegalidade e negativa de registro dos atos de reforma de Dion de Assis Tavora, Januário Sawczuk e Josias Campos de Oliveira (peças 2, 5 e 10) .
12.	Sem embargo, aproveitamos a oportunidade para atualizar nosso parecer, por termos observado que o Sr. José Barbosa da Mota (peça 7) faleceu em 7/4/2019, consoante se vê na consulta ao Sistema Informatizado de Controle de Óbitos (Sisobi) à peça 43, e não há cadastro de pensão militar por ele instituída no e-Pessoal. Em razão disso, opinamos por que o Tribunal considere o ato à peça 7 prejudicado, por perda de objeto, nos termos do § 5º do art. 260 do Regimento Interno do TCU, segundo o qual "o Tribunal poderá considerar prejudicado, por perda de objeto, o exame dos atos de admissão e concessão cujos efeitos financeiros tenham se exaurido antes de sua apreciação".
13.	Além disso, registramos que o ato à peça 9 trata de alteração da reforma do Sr. Francisco Severino de Franca. Todavia, o ato inicial, enviado ao TCU em 11/11/2019, ainda não foi apreciado pelo Tribunal (peça 44) . Sobre o assunto, a jurisprudência da Corte de Contas firmou-se no sentido de que o ato de alteração deve ser apreciado após ou conjuntamente com a concessão inicial, uma vez que a alteração possui natureza acessória à concessão inicial (Acórdãos 1.457/2015 e 7.771/2014, ambos da 2ª Câmara) . Assim, opinamos pelo destaque do ato de peça 9 para processo apartado e análise conjunta com o ato inicial que está na base do e-Pessoal aguardando autuação.
14.	Quanto aos atos às peças 3, 4, 6 e 8, reiteramos a proposta inicial de legalidade e concessão dos respectivos registros, em consonância com a proposta da unidade técnica.
15.	Ademais, anuímos à proposta da Sefip para que o Tribunal expeça determinação ao Comando da Aeronáutica para cadastrar no e-Pessoal os mais de 5.200 (cinco mil e duzentos) atos pendentes de cadastramento, obedecendo aos prazos previstos na Instrução Normativa-TCU 78/2018, sob pena de responsabilização do gestor (peça 32) .
III
16.	Por fim, observa-se que após a última instrução da unidade técnica (peça 32) , e já se encontrando os autos neste gabinete, foram juntadas diversas outras peças ao processo pelo Ministério da Defesa e pelo Comando da Aeronáutica (peças 34 a 42) em complementação às informações anteriormente enviadas e insertas à peça 17.
17.	Da análise dos novos documentos, não vislumbramos argumentos diversos daqueles já apresentados e analisados, ou que sejam capazes de infirmar o entendimento inaugurado pelo Acórdão 2225/2019-TCU-Plenário, ou alterar a manifestação impressa neste parecer.
18.	A despeito disso, como os referidos documentos ainda não foram analisados pela unidade técnica, enviamos os autos ao gabinete do relator, Ministro Raimundo Carreiro, para deliberação acerca de eventual necessidade de novel exame, pela Sefip, da documentação às peças 34-42."
	É o Relatório.

não há

Procurador Rodrigo Medeiros de Lima.

PESSOAL. ATOS DE CONCESSÃO DE REFORMA. BENEFÍCIOS CORRESPONDENTES A DOIS GRAUS HIERÁRQUICOS SUPERIORES AO POSTO OU GRADUAÇÃO DOS INSTITUIDOR NA ATIVA. DILIGÊNCIA. MINISTÉRIO DA DEFESA. ARGUMENTOS APRESENTADOS INCAPAZES DE ALTERAR ENTENDIMENTO DO TRIBUNAL. ILEGALIDADE DOS ATOS. NEGATIVA DE REGISTRO. LEGALIDADE E REGISTRO DOS DEMAIS ATOS. DETERMINAÇÕES. CIÊNCIA AOS INTERESSADOS.

REFORMA (REFO)

Secretaria de Fiscalização de Pessoal (SEFIP).

Inicialmente, registro que atuo no presente processo em virtude de sorteio (peça 1) , de acordo com o art. 13 da Resolução-TCU 175/2005.
2.	Em análise, nove atos de reforma militar concedidos pelo Comando da Aeronáutica em favor do Sr. Dion de Assis Távora (peça 2) , do Sr. Jorge Luiz Alves De Souza (peça 3) , do Sr. Getúlio Miranda Silva (peça 4) , do Sr. Januário Sawczuk (peça 5) , do Sr. Cezar Romero da Costa (peça 6) , do Sr. Jose Barbosa da Mota (peça 7) , do Sr. Carlos Cesar Silva De Melo (peça 8) , do Sr. Francisco Severino de Franca (peça 9) e do Sr. Josias Campos de Oliveira (peça 10) .
3.	Os atos foram submetidos à apreciação do Tribunal de Contas da União, para fins de registro, de acordo com o art. 71, inciso III, da CF/88. O cadastramento e a disponibilização ao TCU ocorreram por intermédio do Sistema de Apreciação e Registro de Atos de Admissão e Concessões (Sisac) .
4.	Em primeira análise, o presente processo foi instruído pela Sefip com proposta de legalidade de todos os atos (peças 12 e 13) . 
5.	Em parecer divergente, o Ministério Público junto ao TCU (MP/TCU) , representado pelo Procurador Rodrigo Medeiros de Lima, propôs a ilegalidade dos atos de alteração de reforma do Sr. Dion de Assis Távora, do Sr. Januário Sawczuk e do Sr. Josias Campos de Oliveira, bem como de legalidade dos demais atos (peça 14) . 
6.	O Parquet identificou o acréscimo de dois postos hierárquicos no cálculo dos proventos. Os militares passaram para a reserva remunerada contando com mais de 30 anos de tempo de serviço e, em razão disso, começaram a receber os proventos calculados com base no soldo do posto acima ao que ostentavam na ativa, tendo por fundamento o art. 50, inciso II, da Lei 6.880/1980. Posteriormente, já reformados, passaram a receber proventos calculados com base no soldo de dois postos acima daqueles que ostentavam na atividade, em decorrência de invalidez permanente.
7.	Em Despacho à peça 15, considerei pertinente oportunizar ao Ministério da Defesa manifestação acerca da matéria a ser apreciada nestes autos. Desde então, nos casos similares ao que ora é apreciado, apresentei diversas vezes a seguinte declaração de Declaração de Voto, nos termos a seguir transcritos, verbis:
"Apresento esta declaração de voto desde já informando ao Relator e ao Colegiado que acompanho a proposta apresentada pelo Relator, com a ressalva de que dei a oportunidade ao Ministério da Defesa, no âmbito do TC Processo 022.788/2019-0, de minha Relatoria, para que se manifeste, caso deseje, sobre o assunto também tratado nestes autos: atos de reforma de militares que restam inválidos após a reforma e que são agraciados com remuneração equivalente a dois graus hierárquicos superiores ao que detinham na ativa.
2.	Em sua resposta, o Ministério encaminhou documentos que externam as considerações de cada uma das Forças Armadas. Assim, restituí os autos do TC Processo 022.788/2019-0 à Secretaria de Fiscalização de Pessoal (Sefip) , a fim de que a Unidade Técnica analise o assunto à luz dos novos elementos apresentados, atentando para o prazo decadencial de cinco anos, previsto no art. 54 da Lei 9.784/1999, recentemente estabelecido pelo Supremo Tribunal Federal para a apreciação de legalidade dos atos sujeitos a registro pelo TCU (RE 636553 - Repercussão Geral) . 
3.	Paralelamente, decidi franquear novo prazo de 30 (trinta) dias, nos termos do parágrafo único do art. 183 do RI/TCU, adicionalmente à disposição da Portaria TCU 61/2020, que dispôs sobre a suspensão dos prazos processuais no âmbito do Tribunal em virtude da pandemia do Novo Coronavírus (Covid-19) , para que o Ministro de Estado de Defesa, caso entenda necessário, apresente informações adicionais.
4.	Para tanto, também levei em consideração observação constante da manifestação da Aeronáutica (TC Processo 022.788/2019-0, peça 17, p.14) :
"21. 	Por fim, caso o Ministério da Defesa entenda necessário complementação das informações aqui apresentadas, sugere-se que sejam realizadas gestões junto ao Tribunal de Contas da União para dilação do prazo"
5.	Dito isso, reitero que acompanho o Relator no presente momento, considerando que a questão merece um estudo mais aprofundado e, uma vez que ainda não estou plenamente convencido, chamo a unidade jurisdicionada a encaminhar os devidos esclarecimentos."
8.	Após o recebimento da resposta encaminhada à peça 17, a Sefip concluiu que nem o Ministério da Defesa nem os Comandos Militares apresentaram argumento novo que já não tenha sido explorado no voto condutor do Acórdão 2225/2019-TCU-Plenário (rel. Min. Benjamin Zymler) , o qual alterou o entendimento deste Tribunal sobre o assunto (peça 32) . 
9.	Novos elementos foram trazidos aos autos posteriormente à instrução da Sefip (peças 34-44) , os quais foram assim considerados pelo Procurador Rodrigo Lima, em seu parecer (peça 45) : 
"17.	Da análise dos novos documentos, não vislumbramos argumentos diversos daqueles já apresentados e analisados, ou que sejam capazes de infirmar o entendimento inaugurado pelo Acórdão 2225/2019-TCU-Plenário, ou alterar a manifestação impressa neste parecer.
18.	A despeito disso, como os referidos documentos ainda não foram analisados pela unidade técnica, enviamos os autos ao gabinete do relator, Ministro Raimundo Carreiro, para deliberação acerca de eventual necessidade de novel exame, pela Sefip, da documentação às peças 34-42."  (grifei) 
10.	Considero desnecessário o reenvio dos autos à Sefip para que examine a nova documentação encaminhada. Isto porque, examinando as referidas peças, constatei que os argumentos nelas apresentados, em síntese, baseiam-se em suposta ofensa ao princípio da isonomia e na necessidade de se modular os efeitos do Acórdão 2225/2019-TCU-Plenário (rel. Min. Benjamin Zymler) , para abrangerem somente os atos que os órgãos emitiram após a data de prolação desse acórdão. 
11.	Segundo o acórdão supracitado, o TCU firmou o entendimento de que não há embasamento legal para que o cálculo dos proventos de reforma tenha como referência dois postos acima do ocupado pelo militar na atividade. É indevida, portanto, a cumulatividade na aplicação dos benefícios dos artigos 50, inciso II (redação original) e 110, §1º da Lei 6880/1980.
12.	Ademais, no âmbito do Superior Tribunal de Justiça (STJ) o entendimento pacificado é no sentido de que o benefício previsto no art. 110, §1º da Lei 6880/1980 é restrito ao militar da ativa ou da reserva remunerada, em consonância com o que dispõe o caput do art. 110, não podendo alcançar o militar reformado.
13.	Outrossim, em atenção aos princípios da segurança jurídica e da boa-fé, o item 9.5 do Acórdão 2225/2019-TCU-Plenário (Relator Ministro Benjamin Zymler) considerou que o entendimento constante do voto que fundamentou o acórdão proferido pelo STJ no REsp 1.340.075/CE, relativo aos destinatários do benefício do art. 110, § 1º, da Lei 6.880/1980, deveria ser aplicado aos atos concessórios apreciados pelo TCU a partir da data de prolação daquele Acórdão, 18/9/2019.
14.	A intenção do referido decisum era garantir que os processos já julgados pelo Tribunal não teriam que sofrer novo julgamento, garantindo, assim, a necessária segurança jurídica; entretanto, os atos já emitidos pelos órgãos, por ocasião da prolação do acórdão supracitado, e ainda não julgados por este Tribunal, passariam a ser apreciados de acordo com o novo entendimento jurisprudencial desta Corte de Contas.
15.	Quanto à suposta ofensa ao princípio da isonomia, considero que o voto condutor do Acórdão 2225/2019-TCU-Plenário (Relator Ministro Benjamin Zymler) já enfrentou adequadamente essa questão: 
"19.	Pois bem, o Acórdão 1987/2010-TCU-Plenário - com esteio no princípio da isonomia - teve por legítima a concessão da vantagem prevista no art. 110, § 1º, da Lei 6.880/1980 a militares já reformados acometidos de doença incapacitante.
20.	Malgrado à época tenha anuído a esse entendimento, desta feita, reexaminando a matéria à luz da jurisprudência que se formou ao longo dos últimos anos em nossas cortes superiores, julgo não haver, no posicionamento sedimentado no âmbito do STJ, nenhum desdouro ao princípio da isonomia, e, ainda que houvesse, não seria dado a este tribunal de contas negar vigência a norma legal expressa para eventualmente prestigiá-lo. 
 (...) 
26.	Portanto, a não concessão da vantagem aos militares já reformados não foi um mero descuido da lei; tampouco representa, sob qualquer enfoque que se considere, ofensa ao princípio da isonomia.
27.	De toda sorte, mesmo que assim não fosse, de modo algum seria dado ao intérprete substituir-se ao legislador no disciplinamento da matéria. É o que estabeleceu o STF, em 2014, por meio da Súmula Vinculante 37, de observância obrigatória pelos órgãos do Poder Judiciário e por toda a administração pública (cf. art. 103-A da Constituição Federal) :
'Não cabe ao Poder Judiciário, que não tem função legislativa, aumentar vencimentos de servidores públicos sob o fundamento de isonomia.'"  (grifei) 
16.	Assim sendo, verifico que não há embasamento legal para o cálculo dos proventos de alteração de reforma pela suposta referência em dois ou mais níveis acima do então grau ostentado pelos militares na ativa. Assim, devem ser considerados ilegais os atos de alteração das concessões de reforma dos militares Dion de Assis Távora (peça 2) , Januário Sawczuk (peça 5) e Josias Campos de Oliveira (peça 10) . 
17.	Em seu parecer, o MP/TCU traz novas considerações a respeito dos atos de concessão de reforma do Sr. Jose Barbosa da Mota (peça 7) e do Sr. Francisco Severino de Franca (peça 9) :
"12.	Sem embargo, aproveitamos a oportunidade para atualizar nosso parecer, por termos observado que o Sr. José Barbosa da Mota (peça 7) faleceu em 7/4/2019, consoante se vê na consulta ao Sistema Informatizado de Controle de Óbitos (Sisobi) à peça 43, e não há cadastro de pensão militar por ele instituída no e-Pessoal. Em razão disso, opinamos por que o Tribunal considere o ato à peça 7 prejudicado, por perda de objeto, nos termos do § 5º do art. 260 do Regimento Interno do TCU, segundo o qual "o Tribunal poderá considerar prejudicado, por perda de objeto, o exame dos atos de admissão e concessão cujos efeitos financeiros tenham se exaurido antes de sua apreciação".
13.	Além disso, registramos que o ato à peça 9 trata de alteração da reforma do Sr. Francisco Severino de Franca. Todavia, o ato inicial, enviado ao TCU em 11/11/2019, ainda não foi apreciado pelo Tribunal (peça 44) . Sobre o assunto, a jurisprudência da Corte de Contas firmou-se no sentido de que o ato de alteração deve ser apreciado após ou conjuntamente com a concessão inicial, uma vez que a alteração possui natureza acessória à concessão inicial (Acórdãos 1.457/2015 e 7.771/2014, ambos da 2ª Câmara) . Assim, opinamos pelo destaque do ato de peça 9 para processo apartado e análise conjunta com o ato inicial que está na base do e-Pessoal aguardando autuação."  (grifei) 
18.	Concordo com as propostas apresentadas pelo Parquet no que se refere aos atos supramencionados. Quanto aos demais atos constantes deste processo, referentes ao Sr. Jorge Luiz Alves de Souza (peça 3) , ao Sr. Getúlio Miranda Silva (peça 4) , ao Sr. Cezar Romero da Costa (peça 6) e ao Sr. Carlos Cesar Silva De Melo (peça 8) , não se identificou qualquer óbice à sua apreciação pela legalidade e seu respectivo registro.
19.	Porém, ressalto que os atos em exame foram enviados ao TCU no período de abril a julho de 2019. O Supremo Tribunal Federal definiu a seguinte tese de repercussão geral (Tema 445) : "Os Tribunais de Contas estão sujeitos ao prazo de cinco anos para o julgamento da legalidade do ato de concessão inicial de aposentadoria, reforma ou pensão, a contar da chegada do processo à respectiva Corte de Contas, em atenção aos princípios da segurança jurídica e da confiança legítima". (RE 636553 - Relator: Ministro Gilmar Mendes) .
20.	Assim, em face da decisão do Supremo Tribunal Federal os atos em análise devem ser apreciados.
21.	Finalmente, a informação fornecida pelo Comando da Aeronáutica de que estão pendentes de lançamento no sistema e-pessoal mais de 5.200 (cinco mil e duzentos) processos referentes ao tema justifica a proposta da Unidade Técnica, com a concordância do Parquet, de determinar ao órgão que faça o registro imediato dos atos, passando a seguir aos prazos previstos na Instrução Normativa - TCU 78, de 21 de março de 2018.
	Ante o exposto, acolho a proposta da unidade técnica, ratificada pelo MP/TCU, e voto por que o Tribunal adote a minuta de acórdão que ora submeto à apreciação deste Colegiado.
TCU, Sala das Sessões Ministro Luciano Brandão Alves de Souza, em 25 de agosto de 2020.
RAIMUNDO CARREIRO 
Relator